懲戒法院判決
111年度再上字第2號
上   訴   人  
即 再審原 告  李彥川      改制前財政部臺北關稅局課員



被 上  訴 人  
即 再審被 告  財政部    

代   表   人  蘇建榮    
上列上訴人因懲戒案件，不服本院111年6月22日111年度再字第5
號第一審駁回再審之判決，提起上訴，本院判決如下：
    主  文
上訴駁回。
    理  由
壹、案情概要暨訴訟經過：
一、本院改制前公務員懲戒委員會（以下簡稱公懲會）民國95年
    度鑑字第10863號確定議決（以下簡稱原確定議決）、101年
    度再審字第1801號確定議決（以下簡稱原確定再審議決），
    其認定及論斷意旨略以：
㈠、原確定議決認定上訴人（即再審原告、被付懲戒人）於擔任
    改制前財政部臺北關稅局（嗣改制為財政部關務署臺北關，
    以下簡稱臺北關稅局）稽查組課員期間，經改制前財政部關
    稅總局（嗣改制為財政部關務署，以下簡稱關稅總局）於94
    年7月12日，以台總局人字第0941014288號令及台總局人字
    第09410142881號函（以下簡稱人事調職令函），調派為改
    制前財政部基隆關稅局（嗣改制為財政部關務署基隆關，以
    下簡稱基隆關稅局）課員，惟上訴人迄最長延長期限94年9
    月17日，仍未完成工作交接及赴任報到。被上訴人（即再審
    被告、移送機關）於95年1月18日，將上訴人移送公懲會審
    議，經公懲會於95年2月24日，以95年度鑑字第10696號議決
    書，對上訴人為降二級改敘之懲戒處分。上訴人於95年3月9
    日收受上開議決書，臺北關稅局復於95年3月10日，以北普
    人字第0951005747號函，再通知上訴人於文到3日內，依關
    稅總局人事調職令函辦理交接及赴任報到，並經3次勸導（9
    5年3月9日、14日及21日），惟上訴人仍拒絕辦理交接及報
    到。關稅總局復於95年5月9日，以台總局人字第0951008406
    號函，囑臺北關稅局再行通知上訴人，並請其於限期內辦理
    交接及赴基隆關稅局報到。臺北關稅局旋於同年月17日，以
    北普人字第0951011020號函，請上訴人於文到3日內辦理交
    接及赴任，上訴人於同年月18日簽收，惟迄3日期限屆滿（
    同年5月22日），仍拒絕辦理交接及赴任手續。案經被上訴
    人移送公懲會審議，經審理結果認事證明確，因而於95年12
    月15日，以原確定議決書，對上訴人為休職，期間一年之懲
    戒處分確定。
㈡、上訴人嗣於101年間，對原確定議決聲請再審議，經公懲會審
    議結果，認為一部分為不合法，一部分為顯無理由，因而於
    101年5月11日，以原確定再審議決書，駁回上訴人再審議之
    聲請確定。
二、上訴人不服原確定議決及原確定再審議決，向本院懲戒法庭
    第一審提起本件再審之訴，原審審理後以上訴人所提起之再
    審之訴，顯無再審理由為由，以111年度再字第5號判決（以
    下簡稱原判決），駁回上訴人所提起之再審之訴。
貳、原判決駁回上訴人所提起之本件再審之訴，其意旨略以：
一、上訴人於原審所為之主張，以及被上訴人所為之答辯，均引
    用原判決之記載。    
二、本件再審事由依現行公務員懲戒法第101條第3項之規定，應
    依原確定議決及原確定再審議決於為議決時，即105年5月2
    日修正施行前公務員懲戒法第33條第1項第5款「發現確實之
    新證據，足認應變更原議決者」之規定，審酌本件再審之訴
    是否有理由。又原確定議決書認定上訴人有前述違失行為，
    業已說明其所憑之證據及理由綦詳。
三、按懲戒法庭認為再審之訴顯無再審理由者，得不經言詞辯論
    ，以判決駁回之，公務員懲戒法第90條第2項規定甚明。經
    查：
㈠、上訴人雖主張：被上訴人於原確定議決之懲戒程序中，所提
    出附件6、7、8所示之輔導紀錄3份（以下簡稱輔導紀錄3份
    ），係被上訴人自行創設之證物，與上訴人無關云云。惟查
    被上訴人於原確定議決之懲戒程序中，所提出之懲戒案件移
    送書內已詳細記載，上訴人於95年3月9日，簽收公懲會95年
    度鑑字第10696號議決書，臺北關稅局復於95年3月10日，以
    北普人字第0951005747號函，再通知上訴人於文到3日內，
    依關稅總局調動函及派令，辦理交接及赴任報到，並經3次
    勸導（95年3月9日、14日及21日），有被上訴人所提出之輔
    導紀錄3份可稽，然上訴人仍拒絕辦理交接及報到等情甚詳
    。又上述移送書所載案件繫屬公懲會（即原確定議決案件）
    後，公懲會隨即於95年7月19日，以臺會議字第0950001165
    號通知，內附被上訴人函文暨移送書繕本（含輔導紀錄3份
    等附件影本），通知上訴人於文到10日內提出申辯書。上訴
    人於95年7月21日，收受上開通知及所附被上訴人函文、移
    送書繕本（含輔導紀錄3份等附件影本），有被上訴人函文
    、移送書（含系爭輔導紀錄3份等附件）、公懲會通知及送
    達證書等附卷可稽。稽諸上述相關事實之經過，堪認上訴人
    於原確定議決之懲戒程序中，顯已知悉被上訴人提出輔導紀
    錄3份作為證據。又上訴人於原確定議決之懲戒程序中，並
    曽先後提出申辯書2份，但俱未争執該輔導紀錄3份，其內所
    記載內容之真正。綜上各情，堪認上訴人於原確定議決之懲
    戒程序中，不僅知悉被上訴人提出輔導紀錄3份作為證據，
    且上訴人亦未曾爭執該證據所記載內容之真正。上訴人於提
    起本件再審之訴後，始空言漫謂該輔導紀錄3份，係被上訴
    人自行創設之證物，與上訴人無關云云，自難憑採。
㈡、又上訴人雖泛稱被上訴人係以偽造公文書之方式，使其受懲
    戒處分云云，惟其並未提出被上訴人偽造公文書之事證，亦
    無足取。另上訴人雖指稱其同一行為，業經公懲會對其為懲
    戒處分確定，原確定議決未為免議之諭知，為有違誤云云。
    然原確定議決對上情業已詳細說明：上訴人前收受關稅總局
    人事調職令函，然其迄最長延長期限94年9月17日，仍未完
    成工作交接及赴任報到，經公懲會於95年2月24日，以95年
    度鑑字第10696號議決書，為降二級改敘之懲戒處分確定後
    ，所生拒不辦理交接及赴任手續部分，係屬新生應受懲戒之
    違法行為，非屬105年5月2日修正施行前公務員懲戒法第25
    條第1款所稱之「同一行為」，故得另對上訴人為懲戒處分
    等旨甚詳。經核於法並無不合。上訴人以此作為其再審事由
    ，同無足採。
㈢、綜上所述，上訴人本件徒憑己意之空泛主張，並不足以動搖
    原確定議決之基礎，自無發現確實之新證據可言，其據以請
    求廢棄原確定議決及原確定再審議決，即屬無據。原審因認
    上訴人所提起之本件再審之訴，顯無再審理由，爰不經言詞
    辯論，以判決予以駁回。
參、上訴人不服原判決，其上訴意旨略以：
一、上訴聲明：㈠、原確定判決（按係「原確定議決」之誤）及
    再審議決（按係「原確定再審議決」之誤）均廢棄。㈡、原
    懲戒處分撤銷。㈢、（原判決廢棄），並對上訴人為免議之
    判決。
二、上訴理由：
㈠、程序部分：
    按（105年5月2日）修正施行前公務員懲戒法第20條第1項、
    第21條分別規定：「公務員懲戒委員會收受移送案件後，應
    將移送書繕本送達被付懲戒人，並命其於指定期間內提出申
    辯書，必要時得通知被付懲戒人到場申辯」；「公務員懲戒
    委員會審議案件，依職權自行調查之，並得囑託其他機關調
    查。受託機關應將調查情形以書面答覆，並應附具有關資料
    或調查筆錄」等情甚詳。惟查貴院（改制前公懲會）自始未
    曾踐行上述程序，自無真實資料或調查筆錄，足供為審議之
    依據。又未通知上訴人到場申辯，免除被上訴人之言詞辯論
    義務，原確定議決遽對上訴人為懲戒處分，顯然違反程序正
    義。
㈡、實體部分：
１、被上訴人於95年1月18日，以台財人字第09400629000號函，
    所檢送之「財政部公務員懲戒案件移送書」（以下簡稱懲戒
    案件移送書），非屬行政處分，為被上訴人所肯認，因此缺
    乏行政處分之法效性，殆無疑義。又原判決於其理由欄二說
    明：「關稅總局復於95年5月9日，以台總局人字第09510084
    06號函，囑臺北關稅局通知再審原告，並請其於限期內辦理
    交接及赴基隆關稅局報到。臺北關稅局旋於同年月17日，以
    北普人字第09510ll020號函，請再審原告於文到3日內辦理
    交接及赴任，再審原告於同年月18日簽收，迄3日期限屆滿
    （同年5月22日），仍拒絕辦理交接及赴任手續等違失事實
    ，而予以休職，期間1年之懲戒處分」等旨，然被上訴人迄
    今仍未能具體指摘（舉證），實質上要如何辦理交接及赴任
    ？顯係徒具空言。
２、又按（105年5月2日）修正施行前公務員懲戒法第24條、第26
    條分別規定：「被付懲戒人有第二條各款情事之一者，應為
    懲戒處分之議決。其證據不足或無第二條各款情事者，應為
    不受懲戒之議決」；「懲戒案件有左列各款情形之一者，應
    為不受理之議決：一、移送審議之程序違背規定者．．．」等
    情明確，參照司法院釋字第396號解釋意旨闡釋：「懲戒處
    分影響憲法上人民服公職之權利，懲戒機關之成員既屬憲法
    上之法官，依憲法第82條及本院釋字第162號解釋意旨，則
    其機關應採法院之體制，且懲戒案件之審議，亦應本正當法
    律程序之原則，對被付懲戒人予以充分之程序保障，例如採
    取直接審理、言詞辯論、對審及辯護制度，並予以被付懲戒
    人最後陳述之機會等，以貫徹憲法第16條保障人民訴訟權之
    本旨。有關機關應就公務員懲戒機關之組織、名稱與懲戒程
    序，併予檢討修正。」等旨。
３、另參照司法院釋字第775號解釋，亦從正當法律程序及訴訟權
    ，導出「一事不再理」原則，受到憲法保障。其解釋理由揭
    示：判決確定後，除為維護極重要之公共利益者外，不得對
    同一行為重複追訴、審問、處罰，以避免人民因同一行為而
    遭受重複審問處罰之危險（即禁止雙重危險），防止重複審
    判帶給人民之騷擾、折磨、消耗、痛苦或冤獄，並確保判決
    之終局性。又公民與政治權利國際公約第14條第7點亦明定
    ：任何人依一國法律及刑事程序經終局判決判定有罪或無罪
    開釋者，不得就同一罪名再予審判或科刑。原確定議決未對
    上訴人為免議之議決，顯有違誤。
三、綜上，被上訴人所製作之懲戒案件移送書，違反行政行為應
    受法律及一般法律原則拘束之規定（行政程序法第4條本文
    ），其所為之行政行為違法。原確定議決亦未對上訴人為充
    分之程序保障，原判決遽予駁回本件再審之訴，俱非適法，
    其判決為違背法令。爰對原判決提起上訴，用保權益，俾張
    法治。
肆、被上訴人答辯意旨：
一、答辯聲明：㈠、駁回上訴。㈡、訴訟費用由上訴人負擔。
二、答辯之事實及理由：
㈠、按對於懲戒法庭第一審判決之上訴，非以判決違背法令為理
    由，不得為之，公務員懲戒法第66條第1項定有明文。參照
    貴院l09年度再上字第1號判決所闡述之意旨，可見以法律規
    定某些案件依其類型，或在一定條件之下，審理法院得不經
    言詞辯論而為判決，例如公務員懲戒法第46條第1項、第90
    條第2項所規定之情形，此屬立法機關「立法裁量」權限之
    範疇，並未違反人民訴訟權之保障，與憲法尚無牴觸。原確
    定議決依憑相關證據資料，認為事證已臻明確，認無通知兩
    造到場辯論之必要，乃不經言詞辯論而逕行判決，於法並無
    不合。上訴意旨指摘原確定議決未通知上訴人到場申辯，免
    除被上訴人言詞辯論之義務，遽對上訴人為休職，期間一年
    之懲戒處分，違反程序正義云云，並非有據。
㈢、原判決依職權調閱原確定議決之卷證資料，綜合審酌全案事
    實及相關證據資料等，論斷上訴人提起本件再審所持之空泛
    主張，並不足以動搖原確定議決之基礎，自無發現確實之新
    證據可言，因而判決駁回本件再審之訴，於法並無不合。又
    證據調查本得由審理事實之法院衡情裁量，若認事實已臻明
    瞭，自可即行裁判，無庸再為調查（貴院ll0年度澄上字第1
    號判決參照）。上訴意旨指稱原確定議決未踐行調查程序，
    自無真實資料或調查筆錄，足供為審議之依據，遽為不利於
    上訴人之議決，違反程序正義云云，為無理由。
㈣、上訴意旨雖主張其同一行為，業經公懲會對其為懲戒處分確
    定，原確定議決未對其為免議之議決，違反一事不再理之原
    則云云。然原判決對於上訴人上述主張，何以並無足採，業
    已詳細說明其所憑之證據及理由綦詳（詳如前述理由欄貳、
    三之㈡之記載）。上訴意旨謂原確定議決違反一事不再理原
    則云云，同為無理由。
㈤、上訴人其餘上訴意旨徒憑己見，任意指摘原判決為不當云云
    ，並未具體指摘原判決有何判決不適用法規，或判決適用法
    規不當，得依公務員懲戒法第66條提起上訴之違法情事，本
    件上訴為無理由，應依法予以駁回。
三、證據（均影本在卷，各1件）
㈠、關稅總局94年7月12日台總局人字第0941014288令。
㈡、關稅總局94年7月12日台總局人字第09410142881號函。
㈢、財政部95年1月18日台財人字第09400629000號函。
㈣、公懲會95年度鑑字第10696號議決書。
㈤、財政部95年7月14日台財人字第09501008880號函。
㈥、公懲會95年度鑑字第10863號議決書。
㈦、公懲會101年度再審字第1801號議決書。
㈧、109年7月17日修正施行前公務員懲戒法。
㈨、105年5月2日修正施行前公務員懲戒法。                
㈩、公務員懲戒法第66條。
、公務員懲戒法第37條、第42條及第46條。
、懲戒法院109年度再上字第1號判決。
、懲戒法院110年度澄上字第1號判決。
伍、本院之判斷：
一、
㈠、按懲戒法庭第二審為法律審，僅審查懲戒法庭第一審判決有
    無違背法令，故為其判決基礎之事實，應以懲戒法庭第一審
    判決所確定事實為依據。此觀諸公務員懲戒法第66條第1項
    、第75條第1項規定自明。至同法第75條第2項規定：「以違
    背訴訟程序之規定為上訴理由時，所舉違背之事實，及以違
    背法令確定事實或遺漏事實為上訴理由時，所舉之該事實，
    懲戒法庭第二審得斟酌之。」乃指上訴理由認懲戒法庭第一
    審判決違背訴訟程序之規定，或判決所確定之事實認定有瑕
    疵，例如未遵守證據法則等，或對當事人已提出之事實認為
    未提出，而不於判決中斟酌而言。此等事實，懲戒法庭第二
    審方得予調查以資判斷原判決有無違背法令。
㈡、上訴人向本院懲戒法庭第二審提起上訴，其上訴理由雖主張
    ：１、原確定議決於其懲戒程序中，未踐行（105年5月2日）
    修正施行前公務員懲戒法第20條第1項、第21條之規定（上
    述規定之內容，詳見理由欄參、二之㈠之記載），自無真實
    資料或調查筆錄，足供為審議之依據，復未通知上訴人到場
    申辯，免除被上訴人之言詞辯論義務，遽作成不利於上訴人
    之議決，顯然違反程序正義。２、被上訴人所提出之懲戒案
    件移送書，非屬行政處分，缺乏行政處分之法效性。３、臺
    北關稅局雖函請上訴人於文到3日內辦理交接及赴任，但被
    上訴人迄今仍未能具體指摘（舉證），實質上要如何辦理交
    接及赴任云云。惟查上訴人係援引105年5月2日修正施行前
    公務員懲戒法第33條第1項第5款，即「發現確實之新證據，
    足認應變更原議決者」之規定，作為其向原審提起本件再審
    之依據。然稽諸上訴人向原審所提出之再審訴狀，其內並無
    上訴意旨所主張之上述內容（見原審卷第5至7頁），即上訴
    人於原審並未主張上情係屬確實之新證據，則該等事由即非
    屬原審於再審程序中所得審理之範疇。乃上訴人於上訴本院
    後，另提出其未曾於原審主張之上述新攻擊防禦方法，據以
    指摘原判決違背法令云云，依上述說明，要無足取。
二、次按對於懲戒法庭第一審判決之上訴，非以判決違背法令為
    理由，不得為之，公務員懲戒法第66條第1項定有明文。上
    訴意旨雖指稱：依（105年5月2日）修正施行前公務員懲戒
    法第24條、第26條之規定，以及司法院釋字第396號、第775
    號解釋意旨，暨公民與政治權利國際公約第14條第7點之規
    定（上述規定及解釋意旨內容，詳見理由欄參、二、㈡之２、
    ３之記載），上訴人之同一行為，業經公懲會以95年度鑑字
    第10696號議決書，對上訴人為懲戒處分確定，乃原確定議
    決未對上訴人為免議之議決，原判決未予詳查遽予駁回本件
    再審之訴，俱有違誤云云。然查原判決就上訴意旨所指上情
    ，業已說明何以並無足取之理由綦詳（原判決論述說明之內
    容，詳見理由欄貳、三之㈡之記載）。核其論斷俱與上述相
    關規定及解釋意旨無違，於法洵無違誤。上訴意旨並未指稱
    原判決有何違背法令情事，且置原判決明確之論斷於不顧，
    猶執其為原審所不採之主張，漫謂原判決遽予駁回本件再審
    之訴為不當云云，同無足取。
三、綜上所述，原判決並無上訴意旨所指違背法令之情形，其指
    摘原判決違法，求予廢棄並作成免議之判決，經核顯為無理
    由，且無行言詞辯論之必要，爰不經言詞辯論，逕予判決駁
    回。
據上論結，依公務員懲戒法第74條第1項但書、第76條第1項，判
決如主文。
中    華    民    國    111   年    9     月    15    日
            懲戒法院懲戒法庭上訴審第一庭          
                            審判長法  官  李伯道
                                  法  官  黃梅月
                                  法  官  許金釵
                                  法  官  周占春
                                  法  官  張祺祥
以上正本證明與原本無異。
中    華    民    國    111   年    9     月    15    日
                                  書記官  莊依婷